【裁判字號】    91,勞小上,6
【裁判日期】    920613
【裁判案由】    給付薪資等
【裁判全文】
臺灣臺中地方法院民事判決  九十一年度勞小上字第六號
    上  訴  人  太平洋證券股份有限公司
    法定代理人  甲○○
    訴訟代理人  乙○○
                丙○○
    被  上訴人  丁○○
右當事人間請求給付薪資等事件，上訴人對於中華民國九十一年四月二十五日本院臺
中簡易庭九十年度中勞小字第二一號民事第一審小額判決提起上訴，本院合議庭判決
如左：
    主      文
原判決關於命上訴人給付超過新臺幣貳萬仟肆佰肆拾貳元，及自民國九十年十二月
十四日起至清償日止，按週年利率百分之五計算之利息部分，併該部分假執行之宣告
，暨訴訟費用之裁判，均廢棄。
右廢棄部分，被上訴人在第一審之訴駁回。
第一、二審訴訟費用，由上訴人負擔新臺幣捌佰玖拾陸元，被上訴人負擔新臺幣壹仟
柒佰玖拾貳元。
    事      實
甲、上訴人方面：
  一、聲明：
      （一）原判決關於命上訴人給付超過新臺幣（下同）二萬三千四百四十二元部
            分，及自民國九十年十二月十四日起至清償日止，按週年利率百分之五
            計算之利息，暨該部分假執行之宣告，併訴訟費用之裁判，均廢棄。
      （二）右廢棄部分，被上訴人在第一審之訴駁回。
  二、陳述：除與原審判決書所載相同者茲予引用外，補稱：被上訴人係於九十年七
      月五日向上訴人提出離職申請，經上訴人同意後而合意終止兩造間之勞動契約
      ，此與勞工依勞動基準法第十四條第一項規定而單方終止勞動契約不同，被上
      訴人既係經上訴人同意後而自請離職，自不得請求上訴人發給資遣費。另短欠
      之薪資差額部分，上訴人同意原審所為按每月一萬五千八百四十元之法定基本
      工資計算薪資差額予被上訴人，但原審疏未扣除被上訴人所應自付之勞保費、
      健保費、福利金、誠實險保險費，故正確之計算式應為：
      (1)、15840元（基本工資）–14972元（九十年四月份應發薪資）＝868元。
      (2)、15840元（基本工資）–5011元（九十年五月份應發薪資）＝10829元。
      (3)、15840元（基本工資）–4095元（九十年六月份應發薪資）＝11745元。
      合計薪資差額僅為二萬三千四百四十二元，原判決關於命上訴人給付超過二萬
      三千四百四十二元，及法定遲延利息部分，自有違誤，應予廢棄。
  三、證據：除援用原審之立證方法外，另提出公司變更登記表及本院九十年度中勞
      小字第二０號小額民事判決各一份為證（均為影本）。
乙、被上訴人方面：
  一、聲明：上訴駁回。
  二、陳述：除與原審判決書所載相同者茲予引用外，補稱：本件被上訴人離職原因
      導因上訴人調整薪資給付方式，致被上訴人原本每月可領取二萬多元之薪資，
      只剩數千元，因上訴人所給付的薪資低於法定基本工資，被上訴人乃以此為由
      ，而於九十年七月二日檢具離職申請單，向時任上訴人臺中分公司經理之證人
      陳鴻祥，及中區督導即證人霍如亮表示終止勞動契約，並要求發給資遣費。當
      時證人陳鴻祥有表示可以讓被上訴人外出找工作，並謂被上訴人所檢具之離職
      申請單上指摘上訴人公司之薪資未達法定基本工資，會使上訴人公司難堪，被
      上訴人乃重寫原審卷附之離職申請單，並在離職申請單上勾選薪資偏低之離職
      事由。被上訴人既係因上訴人所給付的薪資低於法定基本工資而非自願性離職
      ，上訴人自應發給資遣費。至於薪資差額部分，被上訴人對上訴人所稱被上訴
      人應自付之勞保費、健保費、福利金、誠實險保險費並不爭執等語。
  三、證據：除援用原審之立證方法外，另聲請訊問證人陳鴻祥、霍如亮。
    理      由
一、程序部分：按當事人喪失訴訟能力或法定代理人死亡或其代理權消滅者，訴訟程
    序在有法定代理人或取得訴訟能力之本人承受其訴訟以前當然停止；又承受訴訟
    人，於得為承受時，應即為承受之聲明，民事訴訟法第一百七十條、第一百七十
    五條分別定有明文，被告法定代理人於訴訟中由秦必韜變更為甲○○，其聲明承
    受訴訟，核屬有據，合先敘明。
二、本件被上訴人於原審起訴主張：伊自民國八十八年二月五日起至九十年七月五日
    止任職於被告臺中分公司，約定薪資為每月二萬一千九百元，惟上訴人於九十年
    四月份僅給付被上訴人薪資一萬四千零十五元，同年五月份僅給付四千一百零四
    元，同年六月份僅給付三千一百九十一元，較約定之薪資有所短少，被上訴人爰
    依勞動基準法第十四條第一項第五、六款規定終止兩造間之勞動契約，並先位請
    求上訴人給付：(1)短欠薪資：九十年四、五、六月份四萬四千三百九十元、(2)資
    遣費：年資二年又五個月資遺費五萬二千九百二十五元、(3)特別休假獎金：三點
    五日計二千五百五十五元之特別休假獎金（此先位聲明部分，業經原審駁回被上
    訴人之主張，被上訴人並未對之提起上訴業已確定）。另謂：如法院認被上訴人
    所主張之月薪二萬一千九百元為不可採，則依勞動基準法第二十一條第一項規定
    ，工資不得低於基本工資，上訴人亦應按基本工資一萬五千八百四十元給付被上
    訴人，爰備位請求上訴人給付：(1)短欠薪資：九十年四月份一千八百二十五元，
    五月份一萬一千七百三十六元，六月份一萬二千六百四十九元，共計二萬六千二
    百十元。(2)資遣費：工作年資二年又五個月，以基本工資一萬五千八百四十元為
    平均工資，請求二年又五個月之資遺費為三萬八千二百八十元。(3)特別休假獎金
    ：被上訴人一年有七日之休假，於九十年度工作半年，自得請求三點五日共一千
    八百四十八元之特別休假獎金（此備位聲明中有關特別休假獎金部分，業經原審
    駁回被上訴人之主張，亦因被上訴人並未對之提起上訴而告確定），合計為六萬
    五千三百三十八元等語。
三、上訴人則以被上訴人係於九十年七月五日向上訴人提出離職申請，經上訴人同意
    後而合意終止兩造間之勞動契約，此與勞工依勞動基準法第十四條第一項規定而
    單方終止勞動契約不同，被上訴人既係經上訴人同意後而自請離職，自不得請求
    上訴人發給資遣費。另短欠之薪資差額部分，上訴人同意按原審所判定之每月一
    萬五千八百四十元法定基本工資計算薪資差額予被上訴人，但原審疏未扣除被上
    訴人所應自付之勞保費、健保費、福利金、誠實險保險費，故正確之計算式應為
    ：
    (1)、15840元（基本工資）–14972元（九十年四月份應發薪資）＝868元。
    (2)、15840元（基本工資）–5011元（九十年五月份應發薪資）＝10829元。
    (3)、15840元（基本工資）–4095元（九十年六月份應發薪資）＝11745元。
    合計薪資差額僅為二萬三千四百四十二元，原判決關於命上訴人給付超過二萬三
    千四百四十二元及法定遲延利息部分，自有違誤，應予廢棄等語置辯。
四、資遣費部分：經查，原審判命上訴人應給付被上訴人資遣費，係以上訴人於九十
    年四月份給付被上訴人之薪資僅為一萬四千零十五元，同年五月份給付之薪資僅
    為四千一百零四元，另同年六月份亦僅給付被上訴人薪資三千一百九十一元之事
    實，而認上訴人有未依勞動契約給付工作報酬之情形，因而影響被上訴人受領工
    作報酬之權益，被上訴人自得依法不經預告終止勞動契約，並請求給付資遣費，
    並以被上訴人九十年七月五日所為自請離職之意思表示，認被上訴人已依勞動基
    準法第十四條第一項第五款規定終止兩造間之勞動契約為主要論據。惟按：
    （一）勞動基準法第十七條規定，雇主依同法第十六條規定終止勞動契約，應給
          付資遺費；另同法第十四條規定，勞工於有第十四條第一項各款之情形時
          ，得不經預告終止契約，並得請求雇主發給資遺費。換言之，勞工得請求
          雇主發給資遺費之情形有二：（一）雇主在符合勞動基準法第十一條各款
          及第十三條但書之情形下終止勞動契約者；（二）勞工依同法第十四條第
          一項各款規定終止勞動契約者。另勞工依同法第十四條第一項第一款、第
          六款規定終止契約者，依同條第二項規定，應自知悉其情形之日起，三十
          日內為之。次按，解除權或終止權之行使，應向他方當事人以意思表示為
          之。此項意思表示雖無一定之方式，亦無需法院之准許，但以其意思表示
          到達他方時發生效力。所謂達到，係指意思表示到達相對人之支配範圍內
          ，相對人隨時可了解其內容之客觀狀態而言。
    （二）本件上訴人固有前述九十年四、五、六月份給付被上訴人之薪資，均未達
          法定最低基本工資之情形，被上訴人雖得勞動基準法第十四條第一項第五
          款主張終止勞動契約，惟被上訴人於九十年七月五日向上訴人提出離職申
          請時，究係依前開規定而為終止之表示？抑係本於其他原因而與上訴人合
          意終止兩造間之勞動契約？乃為本件爭執所在。被上訴人雖主張其於九十
          年七月二日檢具離職申請單，向當時擔任上訴人臺中分公司經理之證人陳
          鴻祥，及中區督導即證人霍如亮表示終止勞動契約時，即要求發給資遣費
          。另謂因證人陳鴻祥表示其所檢具之離職申請單上指摘上訴人公司之薪資
          未達法定基本工資，會使上訴人公司難堪，其始重寫原審卷附之離職申請
          單，並在離職申請單上勾選薪資偏低之離職事由，其係因上訴人所給付的
          薪資低於法定基本工資而非自願性離職云云。惟為上訴人所否認，且查：
          １、證人陳鴻祥於本院準備程序中到庭證述：「我（指證人陳鴻祥）原本
              是台中分公司的經理，被上訴人要離職時很匆促，她有表示她的收入
              不足，已經在兼差工作，且因家庭的因素，他必須找收入更高的工作
              ，她並無向我表示公司的計薪有違反勞動基準法的規定，我和她談一
              、二次後她才寫辭呈。辭呈（提示離職申請單）在我印象中只寫一次
              ，並非二次，我有帶他到霍協理辦公室商談．．．申請單上的我的建
              議欄是我在批示時同時寫上去的．．．七月二日的批示日期是正確的
              ，我並無在被上訴人離職後再找她回來寫申請單並倒填日期。在離職
              前，被上訴人並無向我表示薪資結構違法，而要求調整薪資，否則要
              發給非自願離職證書的情形，她離職後，一直到七月底才回來向我表
              示需要發給她非自願性離職證書。她一直到七月底才和我說公司的薪
              水有違法的問題。我並無拿申請單給王俊彥，請他重新繕寫的情形」
              。
          ２、證人霍如亮亦證稱：「．．．九十年六、七月間，我（指證人霍如亮
              ）在五權分公司工作，擔任中區督導兼分公司經理人．．．台中地區
              的員工如要離職，要先填寫申請單，經分公司經理批示後，轉送我由
              我在區長欄內批示，我批示後再送台北總公司。我印象中被上訴人的
              離職申請單我只寫過一次，並無批示兩次的情形。我收到申請單後都
              會和分公司經理瞭解離職原因，謝小姐（即被上訴人）原因比較特殊
              ，我想公司或許可以幫忙，於是找他商談，至於原因必須徵得謝小姐
              同意我才能說明（經本院受命法官詢問被上訴人是否同意證人說明，
              被上訴人表示此部分與本件並無直接關係，為其個人問題，請證人無
              須說明），商談後，被上訴人表示他回去考慮，後來我就在辭呈上批
              示．．．我批示後就送總公司，申請書（單）會在總公司存檔。被上
              訴人和我商談時，純粹談到他個人家庭因素的問題，並無提到薪資結
              構他有何不滿意的問題」。
          ３、參諸上開證人所為證言，及被上訴人復未能提出其所指稱記載有因上
              訴人違反薪資給付規定而行離職之第一份離職申請單資供為證等情。
              足證被上訴人於九十年七月二日檢具離職申請單，向當時擔任上訴人
              臺中分公司經理之證人陳鴻祥，及中區督導即證人霍如亮表示終止勞
              動契約時，乃係以其個人家庭因素為由，而向上訴人公司為終止勞動
              契約之表示，並非以上訴人公司九十年四、五、六月份給付被上訴人
              之薪資均未達法定最低基本工資為由，而依勞動基準法第十四條第一
              項第五款向上訴人為終止勞動契約之主張。是上訴人上訴主張兩造間
              之勞動契約乃係被上訴人向上訴人提出離職申請，經上訴人同意後而
              合意終止一節，應可採信；被上訴人所稱其係因上訴人所給付的薪資
              低於法定基本工資而於九十年七月五日依勞動基準法第十四條第一項
              第五款規定非自願性離職一語，尚非可採。
    （三）本件兩造間之勞動契約，既係因被上訴人以個人家庭因素為由，而向上訴
          人提出離職申請，並經上訴人同意後而合意終止，並非因被上訴人主張上
          訴人所給付的薪資低於法定基本工資而依勞動基準法第十四條第一項第五
          款規定而為終止。揆之前揭說明，被上訴人自無從依勞動基準法第十七條
          規定，請求上訴人發給資遣費。原審以上訴人有未按基本工資給付薪資予
          被上訴人，及被上訴人有自請離職之事實，即認被上訴人已依勞動基準法
          第十四條第一項第五款規定而為終止勞動契約之意思表示，容有誤會。
五、薪資差額部分：兩造間之勞動契約雖經終止，然勞動契約終止前，已經發生之薪
    資債權，並不因勞動契約之終止而消滅，是原審依法定最低基本工資一萬五千八
    百四十元計算被上訴人應領之薪資一節，於法並無違誤。惟依卷附兩造所不爭執
    之被上訴人九十年四、五、六月份之薪資明細表內容觀之，被上訴人九十年四、
    五、六月份實際領得之薪資雖各為一萬四千零一十五元、四千一百零四元及三千
    一百九十一元，然此一實際領得之薪資，乃係扣除被上訴人所應負擔之勞、健保
    費、福利金及誠實保險費後，被上訴人所實際領得之金額，因上開勞、健保費、
    福利金及誠實保險費本為被上訴人所應自行負擔之費用，而非由上訴人負擔，是
    被上訴人所得請求上訴人給付之薪資差額，其正確之計算式應為：
    (1)、15840元（基本工資）–14972元（九十年四月份應發薪資）＝868元。
    (2)、15840元（基本工資）–5011元（九十年五月份應發薪資）＝10829元。
    (3)、15840元（基本工資）–4095元（九十年六月份應發薪資）＝11745元。
    合計薪資差額應為二萬三千四百四十二元，原判決關於命上訴人應給付被上訴人
    薪資差額二萬六千二百一十元，就超過二萬三千四百四十二元部分，容有違誤。
六、綜上所述，兩造間之勞動契約，既係因被上訴人以個人家庭因素為由，而向上訴
    人提出離職申請，並經上訴人同意後而合意終止，並非因被上訴人主張上訴人所
    給付的薪資低於法定基本工資而依勞動基準法第十四條第一項第五款規定而為終
    止。被上訴人自無從依勞動基準法第十七條規定，請求上訴人發給資遣費。另被
    上訴人九十年四、五、六月份實際領得之一萬四千零一十五元、四千一百零四元
    及三千一百九十一元薪資，乃係扣除被上訴人所應負擔之勞、健保費、福利金及
    誠實保險費後，由上訴人所發給之金額，因上開勞、健保費、福利金及誠實保險
    費本為被上訴人所應自行負擔之費用，是被上訴人所得請求上訴人給付之薪資差
    額，其正確之金額應為二萬三千四百四十二元。從而，被上訴人所得請求上訴人
    給付之金額，僅有九十年四、五、六月份之薪資差額二萬三千四百四十二元，逾
    此部分所為主張，則無理由。原審判命上訴人應給付被上訴人六萬四千四百九十
    元，及自九十年十二月十四日起，至清償日止，按週年利率百分之五計算之利息
    ，於超過二萬三千四百四十二元，及自九十年十二月十四日起至清償日止，按週
    年利率百分之五計算利息範圍，暨該部分假執行之宣告，併訴訟費用之裁判，容
    有未洽，上訴意旨求予廢棄改判，為有理由，爰由本院將原判決此部分予以廢棄
    改判如主文第二項所示。
七、本件事證已臻明確，兩造其餘攻擊防禦方法與舉證，核與判決結果無影響，爰不
    逐一論述，附此敘明。
八、據上論結，本件上訴為有理由，依民事訴訟法第四百三十六條之三十二第一項、
    第二項、第四百五十條、第四百三十六條之十九第一項、第七十九條但書，判決
    如主文。
中      華      民      國    九十二    年      六      月     十三     日
                          臺灣臺中地方法院民事第三庭
~B審判長法官  張瑞蘭
~B法      官  許石慶
~B法      官  林宗成
右正本證明與原本無異
不得上訴
中      華      民      國    九十二    年      六      月     十三     日
~B法院書記官


司法院資訊處製作；財團法人民間司法改革基金會備份。
